【裁判字號】    97,重訴,8
【裁判日期】    980331
【裁判案由】    給付借款等
【裁判全文】
臺灣嘉義地方法院民事判決               97年度重訴字第8號
原      告  台鋼機械股份有限公司
法定代理人  乙○○
訴訟代理人  陳中堅律師
被      告  豐源營造股份有限公司
法定代理人  丁○○
訴訟代理人  吳碧娟律師
複代理人    楊瓊雅律師
上列當事人間請求給付借款事件，本院於中華民國98年3月17日
言詞辯論終結，判決如下：
    主  文
被告應給付原告新臺幣玖佰零參萬陸仟肆佰玖拾元，及自民國九
十七年二月十五日起至清償日止，按年息百分之五計算之利息。
原告其餘之訴駁回。
訴訟費用由被告負擔十分之四，餘由原告負擔。
本判決原告勝訴部分於原告以新臺幣參佰萬元為被告供擔保後，
得假執行。但被告以新臺幣玖佰零參萬陸仟肆佰玖拾元，為原告
預供擔保後，得免為假執行。
原告其餘假執行之聲請駁回。
    事實及理由
壹、原告方面：
一、聲明：
(一)被告應給付原告新臺幣 (下同)20,643,081 元，及自起訴狀
    繕本送達之翌日起至清償日止，按年息5%計算之利息。
(二)訴訟費用由被告負擔。
(三)第一項之請求原告願供擔保，請准為假執行之宣告。
二、陳述：
(一)緣被告因承攬台電北區工程處發包之松樹-佳安69KV線等地
    下電纜管路工程，須使用直線推進機2400乙台，乃向訴外人
    中租迪和股份有限公司 (下稱中租迪和公司)辦理融資性租
    賃或分期付款買賣，由中租迪和公司向原告公司購買2400m/
    m土壓平衡推進機乙台，再出租予被告，被告於辦理上開推
    進機融資性租賃期間，共計向原告周轉991萬元，此項借款
    雖未約定返還之期限，惟原告業已於民國96年12月4日以存
    證信函催告被告清償。又被告陸續向原告購買2400m/m土壓
    平衡推進機附屬設備共計10,733,081元，相關設備已交付，
    被告當負有給付價金之義務，原告多次請求返還借款及給付
    買賣價金，均未獲理睬，爰檢附相關證物，依民法第478、3
    67、369條之規定，提起本件訴訟。
(二)對被告所為抗辯之陳述：
  1.推進直線用破碎礫石2400主機一台約定價款為1,800萬元，
    因被告財務不足以支付，故透過中租迪和公司向原告購買，
    再予承租，故被告於95年9月30日所開立500萬元之支票，應
    為融資性租賃之訂金，買賣關係則存在於原告與中租迪和公
    司中。從而被告主張系爭機器有瑕疵而解除契約，顯有未冾
    。另被告於95年12月14日向原告周轉991萬元之部分，係被
    告向原告所借貸，並非共同承包工程之支出，蓋兩造間並無
    共同承攬工程。
  2.原告交付之附屬設備為F.S可轉彎主機2400型之附屬設備，
    被告業已利用上開機械完成一段地下電纜管路工程，可證附
    屬設備已全部交付，且從被告法定代理人之配偶戊○○於96
    年4月26日所簽立之便條紙之記載，亦可證明附屬設備已全
    部交付。又被告主張部分係舊品，卻以新品計算，且售價較
    高，是否舊品被告未為舉證，而商品之品牌不一樣，功能及
    售價自不相同，況被告收受之初，均未有何異議，其主張顯
    不足採。
  3.又被告主張：兩造會算之時間尚未屆至，原告請求借款及買
    賣價金無理由。惟查與被告有合作關係者為訴外人蓁霖實業
    有限公司 (下稱蓁霖公司)，原告與訴外人日本栗原工業株
    式會社為該工程之技術指導單位，並非契約之當事人，從而
    被告主張須待上開地下電纜管路工程施作完成並進行會算後
    ，始應給付借款與買賣價金，顯無理由。
  4.蓁霖公司之法定代理人為湯雅雯，有該公司之營利事業登記
    證為憑，原告主張乙○○係原告兼蓁霖公司之法定代理人殊
    有誤會，且依被告所提出之合作協議書，並無任何蓁霖公司
    或原告應以機械設備作為出租，並辦理融資借款之約定，原
    告與日本栗原工業株式會社於該合作協議書上第4條業已明
    定為技術指導單位，被告引用原告於96年12月4日寄發之存
    證信函內載：「貴公司要求自行管理施工。但對原有技術合
    作契約書應磋商解除以免後患。」其主張不足採。
  5.被告提出95年9月15日簽訂之買賣契約書暨原告出具之統一
    發票，主張買賣關係存在於原告與被告間，惟被告已將上開
    發票繳回給原告，並由被告出具營業人銷貨退回或折讓證明
    單，足證上開買賣契約已由雙方合議解除，從而被告主張系
    爭2400m/m土壓平衡推進機之買賣關係，係存在於原告與被
    告間與事實不符。
  6.破碎礫石型2400推進機主機及機內設備確已由訴外人蓁霖公
    司取回保管，另上開設備中之加泥攪拌機 (MB背填灌漿使用
    中)、加泥泵浦7.5HP (MB背填灌漿使用中)、3排泥管 (借用
    品約19支)、真空吸泥機1套2台 (F.S轉彎推進使用中)仍留
    在被告公司工地現場，被告指稱有出貨單可證明已由原告取
    回，惟並未提出任何出貨單供查核。另被告主張：破碎礫石
    型2400推進機之附屬設備已由原告取回云云，惟查，元押泵
    浦 (含油管及操作台、操作線)、元押千斤頂6個 (包含增壓
    器、油壓缸架)、440V電線約150公尺、第一段中押 (約29支
    )、送風機 (軸流式)、送風機 (魯式鼓風機-含消音管)、輸
    送機5M2台 (不計價)、加泥攪拌機 (MB背填灌漿使用)、加
    泥泵浦 (7.5HP)(MB背填灌漿使用)、3排泥管 (借用品約19
    支)、機內用中押用泵浦、元押行程電錶、延長線、電子尺
    、真空吸泥機1套2台乃原告所有，並未售予被告。
三、證據：提出買賣契約影本、玉山銀行匯款申請書影本、原告
    公司總帳明細表、請款單及相關轉帳傳票、發票、出貨單、
    銷貨單影本、存證信函及掛號郵件回執影本、律師函及掛號
    郵件回執影本、雲林縣政府營利事業登記證影本2紙、分包
    廠商合作意願書影本1紙、完工實蹟證明書影本1份、業人銷
    貨退回或折讓證明單影本1紙、證人戊○○於96年4月26日手
    寫之便條紙影本1紙、甲○○、丙○○、陳佳甫簽收之單據
    及其他出貨、送貨、廠商請款單據等件。
貳、被告方面：
一、聲明：
(一)原告之訴及假執行之聲請均駁回。
(二)訴訟費用由原告負擔。
(三)如受不利判決，願供擔保請准宣告免為假執行。
二、陳述：
(一)查被告於95年4月間與蓁霖公司、原告公司之法定代理人乙
    ○○訂立合作協議，合作內容為FS工法推進兼潛盾可轉彎工
    法，承攬施工及有關機械設備之投資經營持分各二分之一計
    算。工程完峻驗收合格後，一個月內結算盈餘分配，虧損者
    平分負擔。乙○○同意以推進直線用破碎礫石型2400主機一
    台及其附屬設備作為雙方合作之出資，惟其表示原告須資金
    周轉，要求被告先給付500萬元，被告遂簽發95年9月30日支
    票予原告，其餘部分再向租賃公司融資借款，俟工程結束後
    再進行會算。
(二)為讓雙方之合作案順利進行，被告於95年9月28日先給付500
    萬元予原告供其購買相關設備，嗣為向中租迪和公司融資借
    款，遂由原告與中租迪和公司訂立買賣合約，再由被告向中
    租迪和公司承租，貸得1,500萬元，因原告表示需款項周轉
    ，遂由原告再留500萬元周轉，1,000萬元交由被告支付共同
    承包工程之工程支出〈匯991萬元，扣9萬元為手續費〉。
(三)本件採潛盾式工法，工程直線部分共130米長，於施作30多
    米時，原告交付之機械即故障，顯有瑕疵，改採開放式施作
    工法，該破碎礫石型2400主機即無法發揮功能，由原告取回
    ，有出貨單可稽。兩造顯已合意解除契約，且乙○○已於96
    年8月28日表示該機械損失由原告自行吸收，自不得再向被
    告請求給付買賣價金。而附屬設備，被告未全數收到，且部
    分為舊品，又計價方式亦不合理，另原告已取回部分附屬設
    備，請求給付價金亦無理由。再者，台電公司松樹－佳安69
    KV線等地下電纜管路工程，仍在施作中，兩造會算之時間尚
    未屆至，原告向被告請求借款及買賣價金即無理由。
(四)對原告所為抗辯之陳述：
  1.本件確係由原告公司、蓁霖公司之法定代理人乙○○與被告
    訂立合作協議，並約定以機械設備作為出資，辦理融資借款
    ，此參諸原告於96年12月4日發與被告之存證信函載明：「
    說明：2、貴公司要求自行管理施工。但對原有技術合作契
    約書應磋商解除以免後患。」即可證之。詎乙○○以其經營
    之蓁霖公司與被告簽約，蓋蓁霖公司均未提供任何資金及設
    備，且其資本額僅100萬元，實無能力與被告共同承攬工程
    ，實際履行契約之人為原告公司。而原告主張「依被告提出
    之合作協議書，並無任何蓁霖公司或原告公司應以機械設備
    作為出租，並辦理融資借款之約定」云云，與上開合作協議
    書第8條約定「盈虧平分，機械設備辦理租賃方式平分，俟
    租賃屆滿時機械設為屬共有各持分二分之一《詳如設備明細
    表》。」顯有出入。
  2.本件向中租迪和公司融資借款人為被告，融資額度為1,500
    萬元，由被告簽發18紙支票償還，原應將借款匯入被告公司
    作為工程周轉金，惟當時為讓原告以機械設備出資之帳目清
    楚，遂直接指示匯入原告帳戶，再由原告轉匯991萬元入被
    告之帳戶〈扣除9萬元手續費〉，該991萬元係合作之出資款
    ，並非借款。兩造已於95年9月15日簽訂系爭推進機買賣契
    約書，被告則已於95年9月30日支付500萬元作為購買2400土
    壓平衡推進機第一期款，有原告開出之統一發票及領款簽收
    單為憑，原告主張該500萬元係融資性租賃之訂金與事實有
    悖，原告與中租迪和公司所簽之合約，係為讓2400m/m土壓
    平衡推進機能融資借款之手續。
  3.原告於97年4月25日提出之便條紙，其中0000000之數字係原
    告自行加載，被告否認其之真正。且其中「現96年1月-2月
    止留底伍佰多萬元正」係指被告全部進貨憑證401表留底金
    額，與原告公司請款金額無關，且訪價結果原告售價較高，
    被告當時已將發票退回。
  4.另原告主張「如附屬設備未全數交付，則FS可轉彎2400型主
    機即無法運轉，然被告公司業已利用上開主機完成一段地下
    電纜管路工程，由此可證附屬設備確已全部交付。」云云，
    惟被告部分附屬設備係向其他廠商購買，非全數向原告購買
    。且原告97年6月4日提出多項單據，作為被告已簽收之憑證
    ，惟大部分之單據，簽收人不是原告公司之員工，就是未有
    任何人簽收，而被告確實未收到貨品，現場亦未曾發現上開
    貨品。
  5.原告出售之附屬設備如是新品，會在出貨單上載明『新品』
    字樣，未載明者即為舊品，被告當初未馬上提出異議，係因
    雙方有承包工程之合作關係，且原告法定代理人表示，產品
    瑕疵之部分，原告公司願意概括承受，因此就相關之問題欲
    等結算會算時再一併處理，被告亦是信賴原告公司，所以送
    貨時未載明貨品單價之商品，被告亦予接受，俟工程結算時
    再會算價格。
  6.本件扣除不應支付之貨品，倘應給付附屬設備費用，惟因被
    告已給付原告公司2400m/m土壓平衡推進機1,000萬元，原告
    已取回該推進機，被告亦同意解除合約，原告應將該1,000
    萬元返還予被告，被告主張於附屬設備價款內抵銷。
三、證據：提出合作協議書、機械設備預算計劃書、簽收單及支
    票、中租迪和公司授信條件核准書、統一發票及領款簽收單
    、買賣契約等影本各1份、出貨單、鑫辰企業社之發票、請
    款單、支票、出貨明細、報價單等影本。
參、不爭執事項：
一、被告因承攬工程，須使用直線推進機2400乙台，乃向訴外人
    中租迪和公司辦理融資性租賃或分期付款買賣，由中租迪和
    公司向原告公司購買2400m/m土壓平衡推進機乙台，再出租
    予被告；原告曾於95年12月14日匯款991萬元予被告。
二、被告於95年12月間陸續向原告購買向原告購買2400m/m土壓
    平衡推進機之附屬設備。
肆、爭執事項：
一、兩造間就系爭991萬元是否成立消費借貸契約。
二、系爭相關設備已交付被告收受之數量為何、原告請求之單價
    是否偏高、是否有部分為舊品以新品計價、部分已解除契約
    。
三、系爭2400m/m土壓平衡推進機是否已經兩造合意解除契約，
    被告因而得主張原告應將其所給付之1,000萬元價款返還被
    告，並主張於附屬設備價款內抵銷。
伍、本院之判斷：
一、原告起訴主張：被告因承攬地下電纜工程，須使用直線推進
    機2400乙台，於95年12月間向中租迪和公司辦理融資性租賃
    或分期付款買賣，遂因此向原告借款991萬元；又被告自95
    年12月起即陸續向原告購買2400m/m土壓平衡推進機附屬設
    備共計10,733,081元，相關設備已交付，被告自負有給付價
    金之義務，惟屢經催討，被告迄未返還上開借款及給付買賣
    價金等語，為被告所否認，並以前開情詞置辯，是本件之爭
    點厥如上述，茲分述如下：
(一)兩造間就系爭991萬元是否成立消費借貸契約？
    按當事人主張有利於己之事實者，就其事實有舉證之責任，
    民事訴訟法第277條前段定有明文。而就舉證責任之分配而
    言，原告起訴所主張之權利發生事實，如經被告否認，則原
    告就起訴主張之事實如係不能舉證，或其所舉證據尚有瑕疵
    ，亦應駁回原告之請求。又主張消費借貸法律關係存在之當
    事人除須就當事人間有金錢交付之事實負證明之責外，尚須
    就當事人間交付之金錢有消費借貸之意思表示合致之事實負
    證明之責。經查，本件被告雖不爭執原告確於95年12月14日
    匯款991萬元予伊之事實，惟否認系爭款項為借款，依前開
    說明，原告自應就兩造對系爭款項有消費借貸意思表示合致
    之事實負舉證責任。而原告主張系爭匯款991萬元係被告向
    其所借款項，雖提出上述匯款單影本2紙（見本院卷第10、1
    1頁）為證，然該等匯款單僅得證明原告確有將系爭991萬元
    以匯款方式交付被告，則以金錢交付之原因關係不一而足，
    尚不得據以認定兩造間就系爭款項有消費借貸之意思表示合
    致，而原告就此復未加以舉證證明，自難僅以有系爭款項交
    付之事項，即遽認定兩造間就系爭款項已成立消費借貸契約
    ，則原告此部分主張，自不足採。
(二)系爭相關設備已交付被告收受之數量為何、原告請求之單價
    是否偏高、是否有部分為舊品以新品計價、部分已解除契約
    ？
  1.再按當事人主張之事實，經他造於準備書狀內或言詞辯論時
    或在受命法官、受託法官前自認者，無庸舉證；民事訴訟法
    第279條第1項定有明文；又當事人於訴訟上所為之自認，於
    辯論主義所行之範圍內有拘束法院之效力，法院自應認當事
    人自認之事實為真，以之為裁判之基礎（最高法院26年上字
    第805號判例意旨參照）。次按稱買賣者，謂當事人約定一
    方移轉財產權於他方，他方支付價金之契約。當事人就標的
    物及其價金互相同意時，買賣契約即為成立，民法第345條
    亦有明文。經查，本件原告主張被告於95年12月間陸續向其
    購買2400m/m土壓平衡推進機之附屬設備乙節，除據其提出
    原告公司之總帳明細表、請款單及相關轉帳傳票、發票、出
    貨單、銷貨單等影本在卷可證，復為被告所不爭執，此部分
    事實自堪認定。另就上開附屬設備中，如原告所提之發票6
    紙上所載物品均已交付被告收受之事實，亦據被告及證人即
    被告法定代理人之配偶戊○○於本院97年10月2日言詞辯論
    時當庭自認及證述明確（見本院卷第227頁），並有前揭發
    票附卷可稽（見本院卷第15、21頁），堪信為真。
  2.至被告辯稱：上述交付之附屬設備如係新品，會在出貨單上
    載明「新品」字樣，未載明者即為舊品，故送貨時未載明貨
    品單價之商品，被告亦予接受，俟工程結算時再會算價格，
    故原告所請求之單價偏高、部分為舊品以新品計價，又部分
    已為原告取回而解除契約等語，並提出出貨單6紙、鑫辰企
    業社之發票、請款單、支票、出貨明細、報價單等影本為據
    。然查，被告所提之上開出貨單上雖有「舊品」字樣之記載
    ，且未載明金額，惟該等貨品之出貨日期為係自95年12月20
    日至96年3月20日，有該等出貨單附卷足按（見本院卷第231
    至239頁、第254至256頁），而原告上述所提之發票6紙，開
    立之日期則分別為96年3月1日、96年4月19日，分別為被告
    所提之上開出貨單日期之後，則衡諸一般交易習慣，發票之
    開立均係於買賣雙方就買賣標的物及價金互相同意後為之，
    而為買賣契約成立之憑據，是縱被告於收受系爭貨品時尚未
    與原告就價金達成協議，然於原告開立上述發票時亦應認兩
    造已就價金互相同意，買賣契約即已成立；再參以原告所提
    之證人戊○○於96年4月26日手寫便條紙之內容，被告雖否
    認其上「9,036,490」數字記載之真正，惟就其餘內容並不
    爭執，而該等被告不爭執之內容係為「吳總經理，目前尚請
    工程款、因進貨憑證太多，現96年1月22日止留底5佰多萬元
    正，如有請款可扣抵時再開發票，謝謝。96年4/26戊○○」
    等語，觀其所載可知，被告並未就原告已開立之上開發票所
    載之各設備品項金額有何異議之表示；且以兩造均係法人，
    締約地位相當，被告復係經營營造業，對所購買之設備，不
    論新舊品、價格是否相當，均有能力加以評估、比較，並於
    締約當時與原告磋商，詳慮後再予以決定，且被告既未能舉
    證證明並未同意原告於發票上所載之各項價格，應認其就發
    票上所載之價金確已與原告互相同意，是兩造間就該等附屬
    設備之買賣契約既已成立，被告業已收受發票上所載之設備
    乙節，亦如前述，則揆諸前揭說明，被告自應負給付該等設
    備價金之義務，而不得於買賣契約成立後再就價金加以爭執
    。又被告並未舉證證明其就系爭設備中，現已回原告公司之
    96年3月1日發票所載之元押設備（即本院卷第15頁之第1張
    發票），有何得以解除契約之依據及其曾依此向原告為解除
    契約之意思表示，則不論該等設備係由原告自行取回或由被
    告退回原告，均不得據以為被告已為合法解除該部分契約之
    認定。從而，堪認被告所辯，均屬無據，洵不足採。
  3.基此，本件被告應給付原告系爭附屬設備之價金應為上開6
    紙發票所載之金額（參本院卷第15、21頁），共計9,036,49
    0元（計算式：3,181,500+519,750+1,644,825+3,181,500+9
    6,055+412,860=9,036,490），逾此部分之金額，原告既未
    舉證以實其說，自不應准許。
(三)系爭2400m/m土壓平衡推進機是否已經兩造合意解除契約，
    被告因而得主張原告應將其所給付之1,000萬元價款返還被
    告，並主張於附屬設備價款內抵銷？
    又按民事訴訟法第四百條第二項對經裁判之抵銷數額，復明
    定有既判力，則主張抵銷之當事人就其主張抵銷之債權及數
    額確實存在之事實自負有舉證責任（最高法院88年度台上字
    第3398號裁判要旨參照）。則被告辯稱：已給付原告公司24
    00m/m土壓平衡推進機1,000萬元，因原告已取回該推進機，
    被告亦同意解除合約，原告應將該1,000萬元返還予被告，
    被告主張於附屬設備價款內抵銷等語，為原告所否認，自應
    由被告就其主張抵銷之債權及數額確實存在之事實負舉證之
    責。查，系爭2400m/m土壓平衡推進機，依原告所提之95年
    12 月10日買賣契約書所示（見本院卷第8至9頁），買賣關
    係乃存於原告（出賣人即乙方）與中租迪和公司（買受人即
    甲方），再由中租迪和公司出租或出售被告（丙方），被告
    並非向原告買受系爭推進機之相對人，自無由對原告主張解
    除此契約。至被告辯稱：兩造於95年9月15日簽訂系爭推進
    機買賣契約，其已於95年9月30日支付500萬元作為購買該推
    進機第一期款乙情，並提出原告開立之統一發票及領款簽收
    單、兩造上述所簽訂之系爭推進機買賣契約書（見本院卷第
    99至104頁），復為原告所不爭執，應認實屬。惟被告已將
    上開發票繳回原告，並由被告於95年12月11日出具營業人銷
    貨退回或折讓證明單等事實，則有原告所提之該等發票及證
    明單附卷可按（見本院卷第123頁），據此，足認前開兩造
    於95 年9月15日簽訂之系爭推進機買賣契約業經合意解除。
    則兩造雖曾就系爭推進機成立買賣契約，嗣經合意解除，然
    被告並未舉證證明其對原告因上述95年9月15日買賣契約之
    解除，而確有1,000萬元之債權存在，則被告主張以此數額
    ，於附屬設備價款內抵銷，顯屬無憑，委不足採。
二、綜上所述，原告依消費借貸契約之法律關係，請求被告給付
    991萬元部分，為無理由，應予駁回；而其依買賣契約之法
    律關係，請求被告給付如主文第1項所示之金額及利息，為
    有理由，應予准許，逾此範圍之請求，則屬無據，應予駁回
    。
陸、本件事證已臻明確，兩造其餘攻擊防禦方法及所提證據方法
    ，經審酌結果亦不影響本判決之結果，爰不一一論述，附此
    敘明。
柒、兩造均陳明願供擔保，聲請宣告假執行及免為假執行，經核
    原告勝訴部分，均於法相符，爰分別酌定相當之擔保金額併
    予准許；至原告敗訴部分，其假執行之聲請即失所附麗，應
    予駁回。
捌、據上論結，本件原告之訴為一部有理由，一部無理由，依民
    事訴訟法第79條、第390條第2項、第392條第2項判決如主文
    。
中    華    民    國    98    年    3     月    31    日
                       民一庭法  官  游悅晨
以上正本係照原本作成
如對本判決上訴須於判決送達後20日內向本院提出上訴狀
中    華    民    國    98    年    3     月    31    日
                             書記官  張富


司法院資訊處製作；財團法人民間司法改革基金會備份。
